最　高　行　政　法　院　判　決　　　　　　　　　九十三年度判字第一○○九號
　　上　訴　人　中信票券金融股份有限公司
　　代　表　人　乙○○
　　訴訟代理人　邱雅文律師
　　被 上訴 人　財政部臺北市國稅局
　　代　表　人　甲○○
右當事人間因營利事業所得稅事件，上訴人不服中華民國九十二年六月二十五日臺北
高等行政法院九十一年度訴字第三五八二號判決，提起上訴，本院判決如左：
　　主  文
上訴駁回。
上訴審訴訟費用由上訴人負擔。
　　理  由
一、上訴人民國（以下同）八十六年度營利事業所得稅結算申報，原列報營業收入新
    台幣（下同）六五、四六四、四六二元，尚未抵繳之扣繳稅額六四、七二六、五
    三七元，證券交易所得八七、四五四、八五二元。被上訴人初查否准營業收入扣
    除買賣短期票券損失九○、一九八、○○一元，並將持有一年以上到期可歸屬營
    業收入之債券利息及公司債息四○、○八五、○八九元轉入營業收入，核定營業
    收入為一九五、七四七、五五二元，又以前手債券利息扣繳稅款三六、一一三、
    四二○元為前手所有，乃否准抵繳上訴人之應納稅額，核定尚未抵繳之扣繳稅額
    為二八、六一三、一一七元，又其證券交易所得項下其他費用項下利息支出大於
    利息收入，乃依財政部八十五年八月九日台財稅第八五一九一四四○四號函釋意
    旨，計算有價證券出售部分應分攤利息支出為八、一二○、五三六元，核定證券
    交易損失為一、九五四、九一二元。上訴人不服，申經復查結果，核減有價證券
    出售收入應分攤利息支出一九○、五二七元，證券交易損失為一、七六四、三八
    五元，變更核定全年所得額為四七、三一○、三三四元，上訴人猶表不服，提起
    訴願，亦遭決定駁回，遂提起行政訴訟，經原審判決結果關於前手債券利息扣繳
    稅款抵減應納稅額部分之訴願決定及原處分（復查決定）均撤銷，其餘之訴駁回
    ，上訴人仍不服，對駁回部分提起上訴。
二、上訴部分上訴人於原審起訴主張：(一)短期票券交易損失認列部分：1.查財政部六
    十九年八月二十五日台財稅第三七一一四號函並未規定買賣短期票券發生之損失
    ，不得列為費用或損失。因此，財政部七十年一月二十九日台財稅第三○七六三
    號函規定未到期前出售短期票券之損失可列為損失處理，僅屬對於六十九年八月
    二十五日台財稅第三七一一四號函之補充說明，前後一貫。詎事隔約二十年後，
    財政部變更立場，於八十七年七月二十三日以台財稅第八七一九五四八○一號函
    ，認為如所得全部應課稅，則損失全部可認列；反之，如所得全部不課稅，則損
    失全部不認列，惟此種見解依法無據。2.依所得稅法第三十八條之規定，營利事
    業之損失，除法律有明文規定不得認列外，均應准予認列為費用或損失。故如立
    法政策上認有相反限制之必要者，因涉及人民財產權益，依法律保留原則，應修
    改法律，政府不得以行政命令為相反之規定。被上訴人依財政部與母法相反之函
    釋所為核定，顯然牴觸母法，更有違憲之嫌。3.又按短期票券依所得稅法第十四
    條第四款第三目第二段之規定，係採分離課稅，故短期票券之利息所得並非免稅
    。所得稅法第二十四條第二項之規定非屬免稅或停徵稅賦之規定，而僅為簡化稽
    徵流程之分離課稅的規定。實際上，兌息時之持票人應依法被扣繳，以被扣繳稅
    款當作該部分所得之全部應納稅額負擔稅款，則當然可申報營業費用損失。此與
    同法第十四條之一及第十四條之二的情形，完全不負擔稅負，故不許認列費用損
    失，以示公允之情形不同。因此，縱採對稱式推論，前手因買賣實際上有被扣留
    稅款，則受有損失時，亦應准予認列。4.再按短期票券交易損失既係所得稅法所
    稱之營業損失，又無同法第三十八條所定不得列為費用或損失之情形，自應依同
    法第二十四條第一項准予認列。被上訴人認為有高於一切成文法律之衡平法則，
    即認為凡不認列所得即一律不准認列損失，並認為本件如准予認列損失確失公平
    云云。被上訴人此項以衡平法則凌越成文法律之主張既無法律依據，尤違租稅法
    定主義，自非可採。(二)按百分之十九點八七六分攤比率，核算分攤利息支出部分
    ：上訴人係以買賣短期有價證券為專業之營利事業，上述各項利息支出，均為營
    業成本（費用）之一部，與其他營利事業向金融體系借入資金後，以之用為財務
    運用（理財投資）而獲利之情形完全不同。如被上訴人認為上訴人上開各項利息
    支出並非營業成本或費用者，按舉證責任分配原則，被上訴人應負舉證責任。又
    縱被上訴人認為上訴人利息收入有所謂營業、非營業之區分，則就上訴人買賣公
    司債所得利息收入部分，因上訴人不得從事公司債券買賣之營業，故所購入公司
    債係理財投資科目，並非營業項（科）目，其所得性質上為非營業性質之利息收
    入。因此如將公司債利息收入計入非營業利息收入，依財政部八十五年函釋，上
    訴人八十七年度非營業利息收入大於非營業利息支出，自得將利息支出全額於課
    稅所得額項下減除。被上訴人認定尚有錯誤。為此，請撤銷此部分之原處分及訴
    願決定。
三、被上訴人在原審答辯則以：1.短期票券交易損失部分：按營利事業所得稅未到期
    前出售短期票券所取得之利息收入，既毋需扣繳稅款，亦免予併計當期營利事業
    所得額課稅，其在未到期前出售發生之損失，自不得列為費用或損失，於計算營
    利事業所得額時減除，以符合收入、成本、費用配合原則，是被上訴人原核定依
    財政部函釋規定否准認列，尚無不合。至訴稱本件適用法令溯及既往及不採對其
    有利之財政部七十年函釋規定不當一節，查行政解釋係在補充法令之效力，當法
    律有意義不明或不備時，或法條文字雖無明文規定，而依論理顯然含有其意義等
    情況時，均得就法律予以作解釋。又因營利事業所得稅未到期前出售短期票券所
    得之利息收入既予免稅，其相對出售損失如予認列，營利事業將雙重獲益造成侵
    蝕稅源及課稅不合理現象。惟營利事業於未到期前出售短期票券所得之利息收入
    或發生之損失如何列報，俾符合收入與成本、費用配合原則，法條無從針對稽徵
    技術作詳細規定，從而首揭函釋有關營利事業所得稅出售短期票券所取得利息收
    入免併入所得額課稅，其出售損失亦不得列為費用或損失之規定，乃係本於所得
    稅法第二十四條有關營利事業所得計算及短期票券利息所得，除扣繳稅款外，不
    計入營利事業所得額課稅之規定意旨所作之解釋，並未於法律規定外，另行創設
    新權利義務，即應自解釋法律之生效日起，凡未確定之案件均有適用，此亦與行
    政院六十一年六月二十八日台財六二八二號令及司法院釋字第二八七號解釋意旨
    一致。另上訴人引述之財政部七十年函釋，既未列入所得稅法令彙編，自無援引
    適用之餘地。2.出售有價證券應分攤之利息支出：經查依據財政部證券暨期貨管
    理委員會八十五年六月十八日（八五）台財證（二）第一八七六號函修正公布之
    「證券商財務報告編製準則」第十七條損益表之科目結構，得知可明確歸屬之利
    息支出有辦理融資融券業務、買賣債券及其他與業務有關之利息支出等。是其相
    對之債券利息收入等，自屬可歸屬之利息收入。故被上訴人將列報於利息收入項
    下，持有一年以上到期之債券利息收入二六、六九四、四九三元，公司債券利息
    收入一三、三九○、五九六元，合計四○、○八五、○八九元，轉列營業收入項
    下查核，符合收入成本、費用配合原則。至於列報於營業費用項下之利息支出二
    四五、○○○、二二八元，為透支息、拆借息、質借息。上訴人之資金既為統籌
    運用，而非專款專用，是系爭利息支出屬無法明確歸屬者，迨無疑義。故被上訴
    人原核以利息支出大於利息收入，乃依財政部八十五年函釋意旨，計算有價證券
    出售部份應分攤之利息支出，洵無違誤。次按本件上訴人為「票券金融業」，按
    行為時「稅務行業標準分類」說明：該行業係以從事短期資金交易之業務，如票
    券保證、承銷、簽證及買賣等之專業金融機構，亦即以從事票券相關業務為專業
    之公司，故不論其因經營策略或獲利因素考量，將公司債券及金融債券列於長、
    短期投資之下，有關債券之相關業務仍屬營業範疇內之營業行為，並不影響債券
    為其經營標的之認定。是系爭公司債券及金融債券之利息收入應歸屬上訴人營業
    收入項下；而非屬非營業收入項下。是本件被上訴人原核定將系爭金融債券及公
    司債券利息收入四○、○八五、○八九元自上訴人所報之非營業收入─利息收入
    項下轉列為營業收入─利息收入項下核認，並無不合等語，資為抗辯。
四、原審酌全辯論意旨及調查證據之結果，以：(一)買賣短期票券損失部分：本件上訴
    人本期於營業成本項下列報買賣短期票券損失九○、一九八、○○一元，被上訴
    人初查以該項損失不得列為營利事業費用或損失，乃自營業成本項下減除。上訴
    人主張財政部八十七年七月二十三日台財稅第八七一九五四八○一號函釋無法源
    依據，且該函釋與財政部七十年一月二十九日台財稅第三○七六三號函釋相互矛
    盾等語。惟查所得稅法第二十四條既規定短期票券利息所得採分離課稅，不計入
    營利事業所得額，其相對之損失自亦不應計入營利事業損失，否則如買賣票券損
    失准予計入營利事業所得額中減除，不僅有失立法原意，並將造成侵蝕稅源及課
    稅不合理現象。是被上訴人認系爭買賣短期票券損失九○、一九八、○○一元屬
    未到期前出售短期票券發生之損失，其利息所得既不計入營利事業所得額，該損
    失自亦不應列為營利事業損失，即非無據。至上訴人所稱財政部七十年一月二十
    九日台財稅第三○七六三號函釋，因未編入賦稅法令彙編，本不得援引適用，併
    此敘明。從而被上訴人所為調減系爭出售票券損失之處分，並無違誤，訴願決定
    予以維持，亦無不合，上訴人之訴難認有理由，自應予以駁回。(二)利息支出分攤
    部分：經查，上訴人究竟是否以「買賣有價證券為專業」之營利事業係屬本案爭
    點所在，第以上訴人係票券金融公司，以從事票券買賣、融資為業，所營業務範
    疇包括短期票券、本票、匯票、政府債券等，其以短期票券為買賣標的而購入，
    雖短期票券之期限為一年以內，惟其他公司債、公債等科目亦在其投資之列，是
    其目的顯在於賺取買賣差益，自不因其等待銷售之時間有長、短而影響「有價證
    券」為該公司之經營標的之認定，故上訴人係以「買賣有價證券為專業」之營利
    事業，至堪認定。從而政府債券、金融債券及公司債券之經紀、自營或買賣等業
    務既均屬上訴人營業範圍，該等債券所生之利息收入自為其經營本業之業務面所
    生，自應歸屬營業收入之範圍，而非屬非營業收益即營業收入以外之其他收入之
    利息收入項下，應可確定。則被上訴人將系爭金融債券及公司債券利息收入自上
    訴人所列報之非營業收入之利息收入項下轉列為營業收入之利息收入項下核認，
    即無不合。又財政部八十三年二月八日台財稅第000000000號函釋「以
    有價證券買賣為專業之營利事業，其營業費用及借款利息，除可合理明確歸屬者
    得個別歸屬認列外，應按核定有價證券出售收入、投資收益、債券利息收入及其
    他營業收入比例，計算有價證券出售部分應分攤之費用及利息，自有價證券出售
    收入項下減除」乙節，係因所得稅法第四條之一及第二十四條第一項規定意旨，
    關於營利事業之費用及損失，既為免稅收入及應稅收入所共同發生，且營利事業
    出售證券之交易所得已納入免稅範圍，如免稅所得項目之相關成本費用歸由應稅
    項目吸收，營利事業將雙重獲益，不僅有失立法原意，並造成侵蝕稅源及課稅不
    合理現象。惟免稅收入與應稅收入應如何正確分攤營業費用及非營業損失，俾符
    合收入與成本、費用配合原則，法條無從針對稽徵技術詳作規定，財政部乃以該
    函釋有關免稅所得分攤營業費用及利息支出之計算公式，其係本於所得稅法第四
    條之一證券交易所得免納所得稅之立法意旨，依所得稅法第二十四條有關營利事
    業所得稅計算之規定所作之解釋，並未於法律規定外，另行創設新之權利義務。
    再自七十九年一月一日起，證券交易所得停止課徵所得稅後，就應稅收入及免稅
    收入應分攤之相關成本費用，除可直接合理明確歸屬者得個別歸屬，應自有價證
    券出售收入項下減除外，因投資收益及證券交易收入源自同一投入成本，難以投
    入成本比例作為分攤基準，而採以收入比例作為分攤基準之計算方式，符合所得
    稅法規定意旨，與憲法並無牴觸，有司法院釋字第四九三號解釋足考，另參以上
    訴人投資理財行為與自營業務並無明確劃分，公司債利息收入仍歸屬營業收入，
    且其資金係統籌運用，而非專款專用，是系爭利息支出即屬無法明確歸屬，毋庸
    置疑，故被上訴人核算本期非營業利息支出已逾非營業利息收入，乃依財政部八
    十三年二月八日台財稅第000000000號及八十五年八月九日台財稅第八
    五一九一四四○四號函釋分攤，即非無據。從而被上訴人以系爭公司債券及金融
    債券之利息收入應歸屬上訴人營業收入項下，而非屬非營業收入項下，而轉列為
    營業收入－利息收入項下核認，再予以核定應分攤利息支出，並無違誤，訴願決
    定予以維持，亦無不合，因而駁回上訴人之訴。
五、本院經查：(一)、買賣短期票券損失認列部分：(1)按「營利事業所得之計算，以其
    本年度收入總額減除各項成本費用、損失及稅捐後之純益額為所得額。營利事業
    有第十四條第一項第四類利息所得中之短期票券利息所得，除依第八十八條規定
    扣繳稅款外，不計入營利事業所得額。」，行為時所得稅法第二十四條定有明文
    。又按「．．．營利事業購入短期票券，在未到期前出售所取得之利息收入，毋
    需扣繳稅款，亦免予併計當期營利事業所得額課稅。」、「營利事業購入短期票
    券，在未到期前出售發生之所得，依本部六十九年八月二十五日台財稅第三七一
    一四號函規定，並不發生繳納所得稅問題，亦免予併計營利事業所得額；其在未
    到期前出售發生之損失，亦不得列為費用或損失，於計算營利事業所得額時減除
    。」，財政部六十九年八月二十五日台財稅第三七一一四號函釋、八十七年七月
    二十三日台財稅第八七一九五四八○一號函釋在案，後函應係補充前函而為，且
    不違反行為時所得稅法第二十四條之立法目的，應可採用。至於財政部七十年一
    月二十九日台財稅第三○七六三號函釋意旨謂短期票券在未到期前出售之損失，
    營利事業可作當年度損失處理云云，與行為時所得稅法第二十四條之立法意旨不
    符，自難再援用。本件既尚未確定，依司法院釋字第二八七號解釋意旨，自應適
    用適法之前揭八十七年七月二十三日台財稅第八七一九五四八○一號函釋。(2)本
    件上訴人於營業收入項下列報減除買賣短期票券損失九○、一九八、○○一元，
    ，惟依財政部六十九年八月二十五日台財稅第三七一一四號函釋，營利事業所得
    稅未到期前出售短期票券所取得之利息收入，既毋需扣繳稅款，亦免予併計當期
    營利事業所得額課稅，則依財政部八十七年七月二十三日台財稅第八七一九五四
    八○一號函釋，在未到期前出售發生之損失，自不得列為費用或損失，於計算營
    利事業所得額時減除，始符收入、成本、費用配合原則。(3)因營利事業未到期前
    出售短期票券所得之利息收入既予免稅，其相對出售損失如予認列，營利事業將
    雙重獲益，造成侵蝕稅源及課稅不合理現象。又行政機關就行政法規所為之釋示
    ，係闡明法規之原意，應自法規生效之日起有其適用，前經司法院釋字第二八七
    號解釋有案。準此，財政部基於中央財稅主管機關職權，就行為時所得稅法第二
    十四條有關營利事業所得計算之規定所作之八十七年七月二十三日台財稅第八七
    一九五四八○一號函釋，應自該法條生效之日起即有其適用。上訴意旨所稱被上
    訴人依據前揭財政部八十七年七月二十三日函釋，否准認列系爭短期票券買賣損
    失，有違信賴保護及租稅不追溯既往原則之詞，尚不足採。(二)利息支出分攤部分
    ：(1)上訴人係票券金融公司，以從事票券買賣、融資為業，所營業務範疇包括短
    期票券、本票、匯票、政府債券等，其以短期票券為買賣標的而購入，雖短期票
    券之期限為一年以內，惟其他公司債、公債等科目亦在其投資之列，是其目的顯
    在於賺取買賣差益，自不因其等待銷售之時間有長、短而影響「有價證券」為該
    公司之經營業務，故其係以買賣有價證券為專業之營利事業甚明。(2)政府債券、
    金融債券及公司債券之經紀、自營或買賣等業務既均屬上訴人營業範圍，該等債
    券所生之利息收入自為其經營本業之業務面所生，自應歸屬營業收入之範圍，而
    非屬非營業收益即營業收入以外之其他收入之利息收入項下，應可確定。(3)被上
    訴人將系爭金融債券及公司債券利息收入自上訴人所列報之非營業收入之利息收
    入項下轉列為營業收入之利息收入項下核認，依前說明即無不合。又財政部八十
    三年二月八日台財稅第000000000號函釋「以有價證券買賣為專業之營
    利事業，其營業費用及借款利息，除可合理明確歸屬者得個別歸屬認列外，應按
    核定有價證券出售收入、投資收益、債券利息收入及其他營業收入比例，計算有
    價證券出售部分應分攤之費用及利息，自有價證券出售收入項下減除」乙節，係
    因所得稅法第四條之一及第二十四條第一項規定意旨，關於營利事業之費用及損
    失，既為免稅收入及應稅收入所共同發生，且營利事業出售證券之交易所得已納
    入免稅範圍，如免稅所得項目之相關成本費用歸由應稅項目吸收，營利事業將雙
    重獲益，不僅有失立法原意，並造成侵蝕稅源及課稅不合理現象。惟免稅收入與
    應稅收入應如何正確分攤營業費用及非營業損失，俾符合收入與成本、費用配合
    原則，法條無從針對稽徵技術詳作規定，財政部乃以該函釋有關免稅所得分攤營
    業費用及利息支出之計算公式，其係本於所得稅法第四條之一證券交易所得免納
    所得稅之立法意旨，依所得稅法第二十四條有關營利事業所得稅計算之規定所作
    之解釋，並未於法律規定外，另行創設新之權利義務。再自七十九年一月一日起
    ，證券交易所得停止課徵所得稅後，就應稅收入及免稅收入應分攤之相關成本費
    用，除可直接合理明確歸屬者得個別歸屬，應自有價證券出售收入項下減除外，
    因投資收益及證券交易收入源自同一投入成本，難以投入成本比例作為分攤基準
    ，而採以收入比例作為分攤基準之計算方式，符合所得稅法規定意旨，與憲法並
    無牴觸，有司法院大法官會議釋字第四九三號解釋足考，另參以上訴人投資理財
    行為與自營業務並無明確劃分，公司債利息收入仍歸屬營業收入，且其資金係統
    籌運用，而非專款專用，是系爭利息支出即屬無法明確歸屬，毋庸置疑，故被上
    訴人核算本期非營業利息支出已逾非營業利息收入，乃依財政部八十三年二月八
    日台財稅第000000000號及八十五年八月九日台財稅第八五一九一四四
    ○四號函釋分攤，即非無據。從而被上訴人以系爭公司債券及金融債券之利息收
    入應歸屬上訴人營業收入項下，而非屬非營業收入項下，而轉列為營業收入─利
    息收入項下核認，再予以核定應分攤利息支出，於法尚無不合。(4)原判決對於上
    訴人此部分之起訴意旨所主張各點何以不採，已詳加論述，認事用法均妥適，上
    訴意旨仍執前詞指摘原判決此部分違誤，求予廢棄，經核為無理由，應予駁回。
六、據上論結，本件上訴為無理由，爰依行政訴訟法第二百五十五條第一項、第九十
    八條第三項前段，判決如主文。
中　　華　　民　　國　　九十三　　　年　　　八　　　　月　　　五　　　　日
                    最 高 行 政 法 院  第 五 庭
                                審 判 長 法  官　　　趙　永　康
                                         法  官      黃　璽　君
                                         法  官　　　廖　宏　明
                                         法  官　　　鄭　淑　貞
                                         法  官　　　黃　合　文
右  正  本  證  明  與  原  本  無  異
　　　　　　　　　　　　　　　　　　　　 法院書記官　蘇　金　全
中　　華　　民　　國　　九十三　　　年　　　八　　　　月　　　五　　　　日
